最高法院刑事判決　　　　　　　　　　　　　　　　九十一年度台上字第三六二號
　　上　訴　人　甲○○
右上訴人因偽造文書案件，不服台灣高等法院中華民國八十八年十月二十八日第二審
判決（八十七年度上訴字第三六一○號，起訴案號：台灣台北地方法院檢察署八十六
年度偵字第二五七九七、二七八一九號），提起上訴，本院判決如左：
    主  文
原判決關於偽造文書部分撤銷，發回台灣高等法院。
    理  由
本件原判決認定：上訴人甲○○於民國八十六年十一月下旬某日，在台北縣瑞芳鎮○
○路○路巷一號，拾得呂芳起所有而遺失之花旗銀行發行之旅行支票八張（編號00
00000000至0000000000，面額均為美金一百元）、印章二個及呂
芳起保管而遺失之呂秀豐印章二個、呂理樹國軍官兵福利購買證一本等物，竟意圖為
自己不法之所有，將拾得之前開物品侵占入己。又於其拾得之八張美金旅行支票上端
之簽名欄上，偽簽「呂芳起」之署押，置於身上備用，足以生損害於呂芳起等情。因
而撤銷第一審此部分之科刑判決，並變更檢察官所引偽造有價證券罪之起訴法條，改
判論上訴人以偽造私文書，足以生損害於他人罪，處有期徒刑捌月，固非無見。
惟按：(一)科刑判決書須先認定犯罪事實，然後於理由內敘明其認定犯罪所憑之證據，
方足以資論罪科刑。又刑法上之偽造署押罪，係指單純偽造他人之簽名、畫押而言；
若於制式之書類上，偽造他人之署押，須其內容屬法律上有關係之一定意思表示者，
始能論以偽造文書罪。本件公訴意旨以上訴人於前揭旅行支票上，偽簽「呂芳起」之
署押，以完成發票行為等情，因認上訴人係犯有偽造有價證券之罪嫌云云。原判決雖
於理由欄內，說明上訴人偽造上開簽名，非屬完成該旅行支票之應記載事項之發票行
為，僅應論以偽造私文書等旨（見原判決理由乙之二、三），然於事實欄內，就上訴
人於前揭旅行支票上簽名之行為，究係具有如何法律意義之一定意思表示等屬於偽造
私文書犯罪構成要件之事實，則全未認定記載，自不足為適用法律及判斷其適用法律
是否適當之根據。(二)被告之自白，不得作為有罪判決之唯一證據，仍應調查其他必要
之證據，以察其是否與事實相符，刑事訴訟法第一百五十六條第二項定有明文。原判
決認定上訴人有於前揭旅行支票上，偽造被害人「呂芳起」之簽名等情，係以上訴人
之自白及證人即呂芳起之子呂理典之證言，為其主要之憑據。然依卷內資料，上訴人
於警訊及第一審偵、審中，固均自白此部分之犯行不諱；惟於原審調查、審理時，已
否認有偽造署押之情事，辯稱：伊拾獲該旅行支票時，支票上原已簽妥「呂芳起」之
姓名等語，並聲請傳訊被害人呂芳起及鑑定筆跡，以查明上情（見原審卷第五十四至
五十五頁、第八十五至八十八頁）。又證人呂理典僅於警訊及第一審調查時，分別證
稱：「我由於父親（指呂芳起）出國前往日本有段時日，加上本身工作關係，故也較
少返回瑞芳，不知道（我父親）是否遭竊」、「（自警局領回之旅行支票八張等物，
是）我爸爸呂芳起所有」等語（見偵字第二七八一九號偵查卷第六頁背面、第一審卷
第六十一頁背面），並未敘及前揭旅行支票上之「呂芳起」簽名，是否呂芳起本人簽
署或係他人所偽造等情，是該項證言尚不足資為上訴人前開自白之補強證據。事實之
真相如何，既欠明瞭而仍有疑義，自應詳予究明。原審對於上訴人聲請調查之上開證
據未予調查，又未於判決理由內說明無調查必要之理由，遽以上訴人之自白為判決之
基礎，難謂已符採證法則，併有調查職責未盡及判決理由不備之違法。(三)刑事訴訟法
第九十五條第一款規定：「訊問被告應先告知犯罪嫌疑及所犯所有罪名。罪名經告知
後，認為應變更者，應再告知。」旨在使被告能充分行使防禦權，以維程序之公平。
法院如欲依同法第三百條規定而為判決，自須於審判期日前踐行上開第九十五條第一
款後段之程序，始能避免突襲性裁判，而確保被告之權益。本件檢察官係起訴上訴人
涉犯刑法第二百零一條第一項之偽造有價證券罪，原判決變更起訴法條，改依同法第
二百十條第一項論處以偽造私文書罪刑，惟原審並未於審判期日告以該變更後之罪名
（見原審卷第八十五頁），揆諸上開說明，其所踐行之訴訟程序，於法亦有未合。上
訴意旨指摘原判決此部分不當，非無理由，應認有撤銷發回之原因。
據上論結，應依刑事訴訟法第三百九十七條、第四百零一條，判決如主文。
中      華      民      國    九十一    年      一      月    二十三    日
                              最高法院刑事第十一庭
                                  審判長法官  林  增  福
                                        法官  邵  燕  玲
                                        法官  吳  昆  仁
                                        法官  陳  世  雄
                                        法官  惠  光  霞
      右正本證明與原本無異
                                              書  記  官
中      華      民      國    九十一    年      一      月    二十九    日
